【裁判字號】    89,台上,6789
【裁判日期】    891109
【裁判案由】    違反槍砲彈藥刀械管制條例
【裁判全文】
最高法院刑事判決                              八十九年度台上字第六七八九號
    上  訴  人  甲○○
右上訴人因違反槍砲彈藥刀械管制條例案件，不服台灣高等法院高雄分院中華民國八
十七年九月九日第二審判決（八十七年度上訴字第一三四○號，起訴案號：台灣高雄
地方法院檢察署八十三年度偵字第一五九○一號），提起上訴，本院判決如左：
    主  文
原判決撤銷，發回台灣高等法院高雄分院。
    理  由
本件原判決認定上訴人甲○○曾於民國七十二年因殺人案件，經台灣高雄地方法院判
處有期徒刑十四年，褫奪公權十年，經上訴台灣高等法院台南分院及最高法院均駁回
上訴 (於七十三年十二月二十八日確定）；又於七十三年間犯無故持有手槍罪，經陸
軍第二九二師司令部判處有期徒刑一年，上開二罪定應執行刑為有期徒刑十四年二月
，嗣分別減刑為有期徒刑九年四月及六月，並定應執行刑為九年六月，於七十九年一
月十日假釋出獄（執行完畢期間為八十年二月間）；緣其友項文樺於八十三年七月二
十八日晚上，獲知鄭國訓向其調借現款而簽發之面額新台幣（下同）十萬元支票經提
示未獲兌現，遂在高雄市苓雅區○○○路二一二之一號張志清住處，以電話通知鄭國
訓上情，兩人在電話中發生爭執，項文樺乃憤而邀集甲○○、及成年人許騰滿（綽號
「阿南」、已於八十三年九月七日因車禍死亡）至上址擬相偕前往與鄭國訓理論；甲
○○等人因恐發生意外，遂基於共同之犯意聯絡，由許騰滿攜帶具殺傷力之九ＭＭ制
式手槍一支、制式子彈三顆，而共同未經許可無故持有之；同年七月二十九日零時三
十分許，項文樺、甲○○、許騰滿前往高雄市苓雅區○○○路十九巷十五號六樓之二
鄭國訓住處，找鄭國訓理論債務之事；抵達該處後，鄭國訓之女友李嘉慧應門，鄭國
訓得知項文樺等人前來，因害怕而隨即進入臥室內躲藏，並將房門上鎖，而由李嘉慧
答稱鄭國訓不在家云云，惟項文樺等人不相信，李嘉慧只好開門讓項文樺等人進入，
項文樺進入上址後，即至各房間搜尋，嗣項文樺三人發現主臥室房門上鎖，欲強行進
入，惟為在房間內之鄭國訓及綽號「牛仔」之不詳姓名男子共同頂住房門而未能打開
，此時許騰滿忽然以腳踢門二下，並超越原計劃之範圍而持前述手槍對房門內射擊，
適射中鄭國訓之右肩，鄭國訓受傷後乃躲入廁所內，項文樺等人即進入主臥室內，發
現地上有血跡，即拾起掉落地上之彈殼後離去；嗣於八十三年八月十三日，項文樺持
前揭制式手槍一支、子彈二顆前往高雄市政府警察局苓雅分局投案並繳交上開槍彈等
情。因而維持第一審判決論處上訴人未經許可無故持有手槍（累犯）罪刑之判決，駁
回其在第二審之上訴。固非毫無見地。
惟查：(一)、有罪科刑之判決，須將認定之犯罪事實詳細記載於事實欄，然後於理由內
逐一說明所憑之證據及認定之理由，使事實及理由兩相一致，方為合法。倘事實之認
定與理由之敘述不相適合，即屬判決理由矛盾之違法。本件原判決事實欄認定「八十
三年八月十三日項文樺持前揭制式手槍一支、子彈二顆前往高雄市政府警察局苓雅分
局投案並繳交上開槍彈」，理由欄一之(二)則說明「足徵被告（指上訴人）所繳出之手
槍為槍砲彈藥刀械管制條例所列管之手槍，且確係射擊被害人之手槍無訛」，前後所
載並不相適合，已難謂無理由矛盾之違法。(二)、八十六年十一月二十四日修正公布之
槍砲彈藥刀械管制條例固於其第十九條第一項規定「犯（該條例）第七條、第八條、
第十條、第十一條、第十二條第一項至第三項、第十三條第一項至第三項之罪，經判
處有期徒刑者，應於刑之執行完畢或赦免後，令入勞動場所，強制工作，其期間為三
年。」，但經司法院大法官會議八十七年十二月十八日釋字第四七一號解釋稱「此項
規定，不問對行為人有無預防矯治其社會危險性之必要，一律宣付強制工作三年，限
制其中不具社會危險性之受處分人之身體、自由部分，其所採措施與所欲達成預防矯
治之目的及所需程度，不合憲法第二十三條所定之比例原則。犯上開條例第十九條所
定之罪，不問對行為人有無預防矯治其社會危險性之必要，一律宣付強制工作三年之
部分，與本解釋意旨不符，應自本解釋公布之日起不予適用。犯該條例第十九條第一
項所列舉之罪，依個案情節符合比例原則部分，固應適用該條例宣告保安處分；至不
符合部分而應宣告保安處分者，則仍由法院斟酌刑法第九十條第一項規定之要件，依
職權為之，於此，自無刑法第二條第二項之適用，亦即仍有從新從輕原則之適用。」
，揆其真意，其所稱「依個案情節符合比例原則部分，固應適用該條項宣告保安處分
」，係指行為時在該條例修正生效後、裁判時在該解釋公布後者而言；至於行為時在
該條例修正生效前、裁判時在該解釋公布後之案件，仍有從新從輕原則之適用，從而
即無從適用上開修正條例第十九條第一項。原判決既認定上訴人最後行為時係在八十
三年七月九日，而依修正前槍砲彈藥刀械管制條例第七條第四項科處上訴人有期徒刑
一年六月，竟適用修正後該條例第十九條第一項對上訴人宣告令入勞動場所強制工作
，依上開說明，即有適用法則不當之違誤。以上諸端，或為上訴意旨所指摘，或為本
院得依職權調查之事項，應認原判決有撤銷發回更審之原因。
據上論結，應依刑事訴訟法第三百九十七條、第四百零一條，判決如主文。
中      華      民      國    八十九    年     十一     月      九      日
                              最高法院刑事第九庭
                                  審判長法官  曾  有  田
                                        法官  陳  宗  鎮
                                        法官  劉  介  民
                                        法官  孫  增  同
                                        法官  蕭  權  閔
      右正本證明與原本無異
                                              書  記  官
中      華      民      國    八十九    年     十一     月     十五     日


司法院資訊處製作；財團法人民間司法改革基金會備份。
